最高法院民事判決　　　　　　九十四年度台上字第二一一０號
　　上　訴　人　丙 ○ ○
　　訴訟代理人　李 成 功律師
　　　　　　　　周 俊 智律師
　　被 上訴 人　甲○○○
　　訴訟代理人　何 兆 龍律師
　　被 上訴 人　乙 ○ ○
上列當事人間請求所有權移轉登記事件，上訴人對於中華民國九
十三年四月二十八日台灣高等法院第二審判決（九十二年度上字
第一八七號），提起上訴，本院判決如下：
    主  文
上訴駁回。
第三審訴訟費用由上訴人負擔。
    理  由
本件上訴人主張：被上訴人甲○○○於民國七十七年五月十日與
被上訴人乙○○訂立土地交換買賣契約書，約定甲○○○將其所
有坐落台北縣淡水鎮○○○段五九之一地號內如原判決附圖所示
乙部分面積三一○平方公尺土地（下稱系爭土地）與乙○○同段
五九之二號土地交換，並約定面積差額部分由乙○○以每坪新台
幣一萬五千元向甲○○○承買，因該地目為田地，立約時依法不
能分割移轉登記，乃於契約書第四條約定：「俟得為分割時，甲
方（即甲○○○）應備齊過戶所需證件及印鑑章交乙方（即乙○
○）辦理。」乙○○並已依約給付土地補差額之價金。而乙○○
於七十七年九月十二日將其所有同段五八之五、五七、六六、五
五、六七、七四、五七之一、五五之一、五九之三、七五地號等
十筆土地，並含系爭土地在內出賣與伊，伊已付全部價金。嗣八
十九年一月二十九日農業發展條例修正公布，該條例第十六條第
一款規定「因購置毗鄰耕地而與其耕地合併者，得為分割合併。
」甲○○○與乙○○間土地交換買賣契約書第四條約定之條件已
成就，甲○○○即應將系爭土地所有權移轉登記與乙○○，乙○
○再移轉登記予伊。惟乙○○迄未請求甲○○○辦理所有權移轉
登記，顯已怠於行使權利，伊乃依民法第二百四十二條之規定，
代位行使乙○○之所有權移轉登記請求權，請求甲○○○移轉系
爭土地所有權與乙○○，並本於買賣之法律關係，請求乙○○將
系爭土地所有權移轉予伊等情，求為命甲○○○將系爭土地所有
權移轉登記與乙○○，再由乙○○移轉登記與伊；或由甲○○○
逕將系爭土地所有權移轉登記與伊之判決。
被上訴人乙○○對上訴人之請求予認諾。被上訴人甲○○○則否
認土地交換買賣契約書上印文、簽名為真正，並以該契約縱認為
有效，亦因所載內容有誤，雙方已撕毀作廢、合意解除。且該土
地交換契約書及上開不動產買賣契約書均違反修正前土地法第三
十條規定而無效等語，資為抗辯。
原審依審理之結果，以：上訴人主張之事實，固提出不動產買賣
契約書及土地交換買賣契約書為證，惟為甲○○○所否認，並以
前開情詞置辯，經查系爭土地地目為田，係屬農地，有土地登記
簿謄本可稽。而系爭不動產買賣契約成立於七十七年間，自有修
正前土地法第三十條規定之適用。依修正前土地法第三十條規定
，上訴人與乙○○就系爭土地為所有權之買賣，應以承受人於訂
約時能自任耕作者為限。上訴人之訴訟代理人在第一審自承當初
上訴人確實無自耕農身分，嗣後上訴人稱其於訂約時，具有自耕
農身分云云，並提出身分證及戶籍謄本為證。惟查承受私有農地
所有權之人有無自耕能力，應以承受時為準，如其承受時無自耕
能力，即係以不能之給付為契約標的，契約應屬無效，不因嗣後
承受人取得自耕能力而使原來無效之契約，成為有效。又所謂能
自任耕作者，係指承受人於承受時主觀上有自任耕作之能力，客
觀上就承受之農地又能自任耕作者而言。故是否具備自耕能力，
係採實質審查，與其戶籍資料職業欄之記載無關。上訴人以其戶
籍資料上職業欄登載為自耕農，主張其具有自任耕作之能力，自
不足採。又上訴人曾於七十七年十二月九日向台北縣淡水鎮公所
申請農地承受人自耕能力證明書，經該所於同年十二月十三日核
發在案，固有該所九十二年九月十七日北縣淡農字第○九二○○
二五三一四號函可按，惟依當時法令，每一移轉農地之個案，均
須檢具自耕農，向承受移轉農地所在地之地方政府申請自耕能力
證明書，經受理申請機關就個案作實質審查，發給自耕能力證明
書，始得憑以辦理相關農地所有權之移轉登記，而上訴人提出上
開申請書係就淡水北投子段二五地號農地之承受而為申請，並隨
申請文件提出七十七年十一月二十五日之戶籍謄本，該項資料尚
不足以證明上訴人於七十七年九月十二日與乙○○訂約時具有自
任耕作之能力。且該買賣契約書上並無任何有關農地過戶之記載
，如雙方就系爭土地之過戶有特別約定，何以未見形諸於文字？
況上訴人所舉簽約時在場之證人白文貴、陳瑞圖分別證稱：「只
有聽到說是大筆土地無法分割，但未聽到何時過戶。」、「當場
有提到農地，但我沒有聽到要如何過戶的事。」各等語，顯見上
訴人所稱當初口頭有約定土地可以過戶時，再辦理過戶云云，與
事實不符，不足採信。系爭土地係農地，既無具體事證可證明上
訴人於訂約時具有自耕能力，依民法第二百四十六條第一項前段
、修正前土地法第三十條之規定，其契約應屬無效，不因嗣後法
令修正而使之成為有效。又乙○○雖承認其與上訴人間之買賣契
約效力，惟修正前土地法第三十條既屬強制禁止規定，自不得因
乙○○不否認其效力，即認該契約為有效。上訴人與乙○○間就
系爭土地訂立之買賣契約既屬無效，上訴人即無依該契約請求乙
○○移轉系爭土地所有權之權利。按代位權係債權人代行債務人
之權利，故代行者與被代行者之間，必須有債權債務關係之存在
，否則即無行使代位權可言（最高法院四十九年台上字第一二七
四號判例參照）。本件上訴人對乙○○就系爭土地既無移轉所有
權之請求權存在，依上說明，即無權代位乙○○行使其對甲○○
○之任何請求權。從而，上訴人依民法第二百四十二條之規定，
主張代位乙○○向甲○○○請求將系爭土地所有權移轉登記與乙
○○，再由乙○○移轉登記與伊，或由甲○○○逕將系爭土地所
有權移轉登記與伊，不應准許。並說明兩造其餘攻擊防禦方法不
予審究之意見。爰維持第一審所為上訴人敗訴之判決，駁回其上
訴，經核於法並無違背。又查被告於言詞辯論時為訴訟標的之認
諾，法院應本於其認諾為被告敗訴之判決，民事訴訟法第三百八
十四條固定有明文。惟其認諾之內容，須非法律上所禁止及違反
於公共秩序、善良風俗，否則將使當事人利用此規定以判決達成
違法之目的。原審既認定上訴人就系爭土地與乙○○訂約時，不
具有自耕能力，依當時即修正前土地法第三十條之規定，自不得
享有農地之所有權，則乙○○雖於原審言詞辯論時，對上訴人之
請求予認諾，惟其認諾之內容有違反上開禁止規定，自不生認諾
之效力。原審未本於乙○○之認諾，而為乙○○敗訴之判決，並
無違背法令。上訴論旨，就原審取捨證據及認定事實之職權行使
，指摘原判決不當，聲明廢棄，非有理由。
據上論結，本件上訴為無理由。依民事訴訟法第四百八十一條、
第四百四十九條第一項、第七十八條，判決如主文。
中　　華　　民　　國　九十四　年　 十一 　月　 十七　 日
                      最高法院民事第七庭
                          審判長法官  劉　延　村
                                法官  劉　福　來
                                法官  陳　重　瑜
                                法官  黃　秀　得
                                法官  顏　南　全
      本件正本證明與原本無異
                                      書  記  官
中　　華　　民　　國　九十四　年　 十一 　月　二十九　日
                                                      Ｌ
